臺灣高等法院臺中分院民事判決
111年度上國易字第4號
上  訴  人  
即被上訴人  莊神榮
被上訴人即  
上  訴  人  交通部高速公路局中區養護工程分局

法定代理人  熊德維
訴訟代理人  吳昱志
            張庭禎律師
上列當事人間請求國家賠償事件，兩造對於中華民國111年1月24
日臺灣臺中地方法院110年度國字第17號第一審判決各自提起一
部上訴及上訴，本院於111年7月19日言詞辯論終結，判決如下：
    
    主      文
原判決關於命交通部高速公路局中區養護工程分局給付部分，及
該部分假執行之宣告，暨訴訟費用之裁判（除確定部分外），均
廢棄。
上開廢棄部分，莊神榮在第一審之訴及假執行之聲請均駁回。
莊神榮之上訴駁回。
第一審（除確定部分外）、第二審（含兩造之上訴）訴訟費用，
均由莊神榮負擔。
    事實及理由
壹、程序部分：
    按於第二審為訴之變更或追加，非經他造同意，不得為之，
    但擴張或減縮應受判決事項之聲明者，不在此限，民事訴訟
    法第446條第1項、第255條第1項第3款定有明文。上訴人即
    被上訴人莊神榮於原審依國家賠償法第3條第1項、第5條、
    民法第184條第1項前段、第193條第1項、第195條第1項前段
    規定，請求被上訴人即上訴人交通部高速公路局中區養護工
    程分局（下稱高公局中區養護分局）給付新臺幣（下同）11
    6萬元（即不能工作損失48萬元、精神慰撫金68萬元，見本
    院卷第40頁）本息。原審為莊神榮一部勝訴、一部敗訴之判
    決，即判命高公局中區養護分局應給付莊神榮76,800元，及
    自民國110年9月28日起至清償日止按年息5％計算之利息。高
    公局中區養護分局就其受敗訴部分提起上訴；莊神榮則上訴
    請求再給付精神慰撫金423,200元本息（見本院卷第61頁）
    ，其餘未聲明不服部分（即請求經駁回之不能工作損失423,
    200元、精神慰撫金236,800元），非本院審理範圍。另莊神
    榮就請求再給付423,200元之利息起算日，減縮自民事聲明
    上訴狀繕本送達翌日起算（見本院卷第5頁、第61頁），核
    屬聲明之減縮，依上開規定，應予准許。
貳、實體部分：
一、莊神榮主張：高公局中區養護分局為國道3號○○○○○之大貨車
    停車格區域（下稱系爭停車區域）之管理機關，系爭停車區
    域之某處柏油路面有高低落差超過10公分以上，高公局中區
    養護分局未善盡維護修繕義務，且未設置警告標示，而有管
    理之欠缺。伊於110年6月18日上午7時30分許，駕駛車牌號
    碼000-0000號大貨車至系爭停車區域暫停，於下車步行至系
    爭停車區域地面高低落差處時，因重心不穩而跌倒，並受有
    右足第五蹠骨底撒脫性骨折之傷害（下稱系爭傷害）。伊以
    書面向高公局中區養護分局請求損害賠償未果，爰依國家賠
    償法第3條第1項、第5條、民法第184條第1項前段、第193條
    第1項、第195條第1項前段規定，求為命高公局中區養護分
    局給付伊50萬元（即不能工作損失56,800元、精神慰撫金44
    3,200元）本息之判決。
二、高公局中區養護分局則以：系爭停車區域地面設有伸縮縫，
    因地震、熱漲冷縮或大型車輛之輾壓等因素使地面產生高低
    落差，但地面高低落差未逾10公分。莊神榮主張其於110年6
    月18日上午7時30分許在系爭停車區域受有系爭傷害，卻於
    相隔約10小時後之同日17時43分許，始以電話聯繫國道公路
    警察局第七公路警察大隊，此期間不排除有其他因素造成系
    爭傷害。莊神榮所受之系爭傷害與伊就系爭停車區域之設置
    或管理間並無相當因果關係，莊神榮之請求不應准許。縱認
    因果關係存在，莊神榮因系爭傷害而不能工作期間之71日，
    應以基本工資計算莊神榮之月薪，且其請求之精神慰撫金數
    額亦有過高等語置辯。
三、原審為莊神榮一部勝訴、一部敗訴之判決，即判命高公局中
    區養護分局應給付莊神榮76,800元本息，並依職權及高公局
    中區養護分局之聲請為准、免假執行之宣告；另駁回莊神榮
    逾上開部分之訴及假執行之聲請。莊神榮就其敗訴部分提起
    一部上訴，上訴聲明為：㈠原判決關於駁回莊神榮423,200元
    之訴及該部分假執行之聲請暨訴訟費用負擔之裁判均廢棄；
    ㈡高公局中區養護分局應再給付莊神榮423,200元，及自民事
    聲明上訴狀繕本送達翌日起至清償日止按年息百分之5計算
    之利息。高公局中區養護分局就莊神榮之上訴，則答辯聲明
    ：上訴駁回。高公局中區養護分局就其敗訴部分亦提起上訴
    ，上訴聲明為：㈠原判決不利於高公局中區養護分局部分廢
    棄；㈡上廢棄部分，莊神榮於第一審之訴駁回。莊神榮就高
    公局中區養護分局之上訴，則答辯聲明：上訴駁回。
四、本院經爭點整理及協議簡化爭點之結果如下：（見本院卷第
    85至86頁）
  ㈠兩造不爭執事項：
  ⒈莊神榮於110年6月18日上午7時30分許，駕駛車牌號碼000-00
    00號大貨車至國道3號○○○○○之系爭停車區域停放。
  ⒉系爭停車區域之柏油路面有高低落差，且未設置任何警告標
    示提醒用路人。
  ⒊高公局中區養護分局為系爭停車區域之管理維護機關，負有
    維護修繕義務。
  ⒋莊神榮於110年6月29日向高公局中區養護分局提出國家賠償
    書面請求，高公局中區養護分局於110年8月1日拒絕賠償。
  ⒌莊神榮之○○○院110年6月28日乙種診斷證明書、內政部警政署
    國道公路警察局110年9月29日國道警勤字第1100019119號函
    文，形式真正均不爭執。
　㈡本件爭點：
  ⒈莊神榮受有系爭傷害之原因，是否因其行走於有高低落差之
    系爭停車區域路面導致重心不穩而跌倒所致？
  ⒉若是，莊神榮請求高公局中區養護分局應賠償不能工作損失5
    6,800元、精神慰撫金443,200元（計算式：20,000元＋423,2
    00元＝443,200元），有無理由？
五、得心證之理由：　　
  ㈠莊神榮無法證明其受有系爭傷害之原因，是於高公局中區養
    護分局管理之系爭停車區域路面跌倒所致：
　⒈按公共設施因設置或管理有欠缺，致人民生命、身體、人身
    自由或財產受損害者，國家應負損害賠償責任，國家賠償法
    第3條第1項定有明文。而所謂公共設施之設置有欠缺，係指
    公共設施建造之初，即存有瑕疵而言；管理有欠缺者，係指
    公共設施建造後未妥善保管，怠為修護致該物發生瑕疵而言
    。又人民依上開規定請求國家賠償時，尚須人民之生命、身
    體、人身自由或財產所受之損害，與公共設施之設置或管理
    之欠缺，具有相當因果關係，始足當之。亦即在公共設施因
    設置或管理有欠缺之情況下，依客觀之觀察，通常會發生損
    害者，即為有因果關係，如必不生該等損害或通常亦不生該
    等損害者，則不具有因果關係。莊神榮於本件訴訟既主張高
    公局中區養護分局就系爭停車區域之管理有欠缺，其因系爭
    地面高低落差而跌倒並受有系爭傷害，高公局中區養護分局
    應依國賠法第3條規定負賠償責任等情，雖據高公局中區養
    護分局自承其所管理之系爭停車區域有地面高低落差之情（
    不爭執事項⒉⒊參照），但否認該高低落差與莊神榮所受系爭
    傷害間有因果關係，則莊神榮自應就高公局中區養護分局對
    系爭停車區域之管理有欠缺與其所受之系爭傷害間有相當因
    果關係乙節負舉證責任。
　⒉莊神榮於110年6月18日上午7時30分許，駕駛車牌號碼000-00
    00號大貨車至3號○○○○○之系爭停車區域停放乙節，為兩造所
    不爭執（不爭執事項⒈參照），堪信為真。參以莊神榮於110
    年6月17日在○○○○○有限公司之排班紀錄（見原審卷第93頁）
    ，可見莊神榮所稱：伊前一日在臺中卸貨，隔天一早就出發
    回高雄，途經○○○○○將駕駛之大貨車停放於系爭停車區域等
    情，應堪認定。而莊神榮就其自停放之大貨車下車後，於系
    爭停車區域行走時因路面高低落差而重心不穩跌倒乙節，固
    提出其與「國道公路警察局第七公路警察大隊名間分隊（00
    -00000000）」、「中區養護工程人員（0000000000）」、
    「1968」通聯之手機翻拍照片（見原審卷第93頁後附塑膠袋
    內，本院卷第97至98頁）、○○○院診斷證明書（見原審卷第3
    1頁，本院卷第89頁）、○○○○療社團法人○○○○院診斷證明書
    （見原審卷第113頁，本院卷第89頁）、現場照片（見原審
    卷第33頁），及其足部Ｘ光翻拍照片（見本院卷第90至96頁
    ）為證。然手機通聯紀錄僅見莊神榮於110年6月18日有與19
    68聯繫、於110年6月21日有與中區養護工程人員聯繫、110
    年7月7日有與國道公路警察局第七公路警察大隊名間分隊聯
    繫，就其聯繫內容為何，自該通聯紀錄尚無法得知；上開診
    斷證明書及傷勢照片又僅能證明莊神榮有於110年6月18日因
    系爭傷勢前往急診，經石膏固定後陸續門診治療，現尚未痊
    癒等情，就其傷勢原因，尚無法證明。則莊神榮於110年6月
    18日急診之傷勢，是否係其於當日上午在系爭停車區域跌倒
    所致，尚非無疑。
　⒊再莊神榮於110年6月29日向高公局中區養護分局提出國家賠
    償請求書，因書面資料尚有缺漏，高公局中區養護分局因而
    函知莊神榮補正身分證正反面影本、請求賠償之證據資料（
    甲種診斷證明書及能證明因果關係之證據資料）、請求損害
    賠償之金額（每月平均收入之明細資料及計算方式）等資料
    ，但莊神榮收受該函文後均未補正，亦未向高公局中區養護
    分局申請調取系爭停車區域之監視器畫面，高公局中區養護
    分局因而於110年8月11日以110年度賠議字第1號拒絕賠償理
    由書拒絕莊神榮之賠償請求，系爭停車區域之監視器畫面亦
    因逾15日保存期限而無法保留等情，有高公局中區養護分局
    110年7月5日中工字第1100022007號函（見本院卷第73至75
    頁）、交通部臺灣區國道高速公路局各區工程處交控系統閉
    路電視攝影機錄影資訊調閱注意事項（見原審卷第101至105
    頁）、高公局中區養護分局110年8月11日中工字第11030609
    35號函暨檢附之110年度賠議字第1號拒絕賠償理由書（見原
    審卷第21至23頁）在卷可參；並據莊神榮當庭自承：伊有收
    受該函文，伊以為該函文內容係要伊提出監視器，但伊沒有
    監視器之證明，故未回函補正；伊跌倒時剛好車上的監視錄
    影器壞了，所以也無法提出證明等語（見本院卷第84至85頁
    ），堪可認定。足認莊神榮於事發後向高公局中區養護分局
    申請國家賠償時並未提出證明因果關係之證據，經通知補正
    後，因莊神榮駕駛之大貨車上監視器畫面剛好壞掉無法提供
    ，莊神榮又未於期限內申請調取系爭停車區域之監視器錄影
    畫面，現該畫面已逾越保存期限而無法提供，實無法證明莊
    神榮確有於110年6月18日上午7時30分於系爭停車區域跌倒
    。
　⒋再內政部警政署國道公路警察局110年9月29日國道警勤字第1
    100019119號函（見原審卷第51頁）雖表示：「本局於是日
    有派遣巡邏車到場協助處理，當事人如需賠償相關事宜應向
    ○○○○○聯繫故無報案紀錄」，然與該函檢附之國道公路警察
    局第七公路警察大隊名間分隊員警工作紀錄簿（原審卷第53
    頁）其上記載「…110年8月21日14時許，莊神榮前來分隊表
    示於6月18日7時30分駕駛營大貨車00000000號進入○○○○○大
    型車停車區後，下車行走時聲稱因路面施工不良有高低差致
    其跌倒造成右腳腳踝骨折，表示要向中工處負責人提告…」
    之內容明顯不符，就國道公路警察局是否有於110年6月18日
    事發時派遣巡邏車至現場乙節，記載不一。又參以原審110
    年10月29日公務電話紀錄表（見原審卷第61頁）所載：「國
    道公路警察局第七公路警察大隊名間分隊分隊長○○○稱：⑴莊
    神榮是於110年8月21日自行開車至名間分隊表示他有於○○○○
    ○跌倒之事，當時隊内同仁○○○告知屬國賠案件，應循行政訴
    訟程序救濟。經翻查内部資料，110年6月18日莊神榮並無報
    案紀錄。⑵回文提及「是日」有無派遣巡邏車處理，應是公
    路警察局承辦人員不清楚狀況，當日我們分隊並無派遣巡邏
    車到場處理，而是110年8月21日當日莊神榮自己到分隊而已
    」，可見內政部警政署國道公路警察局上開函文內容有所誤
    載；參以莊神榮自承：伊跌倒後，一開始沒有發現有骨折，
    還開車回去高雄○○○，在○○○院檢查才發現有骨折的情形，伊
    就先打電話給1968，經1968告知國道公路警察局第七公路警
    察大隊的電話，伊才再打電話過去要求要做筆錄等語（見原
    審卷第70頁），及莊神榮於110年6月18日與1968聯繫、於11
    0年6月21日與中區養護工程人員聯繫、110年7月7日與國道
    公路警察局第七公路警察大隊名間分隊聯繫之通聯紀錄，足
    認莊神榮於事發當日並未致電國道公路警察局第七公路警察
    大隊名間分隊，自無可能經該大隊派遣巡邏車到場處理，上
    開函文內容顯非實在，自無從作為本案認定事實之依據。
　⒌莊神榮雖主張：伊確實是在○○○○○之系爭停車區域跌倒受傷，
    高公局中區養護分局不能證明沒有這件事，自應負賠償責任
    等語。惟按當事人主張有利於己之事實者，就其事實有舉證
    之責任，民事訴訟法第277條前段定有明文。又關於公共設
    施之管理有欠缺，而此項欠缺致被害人受有損害之事實，應
    由主張國家賠償之被害人就此有利於已之事實負舉證責任。
    故而，莊神榮既主張其因高公局中區養護分局對系爭停車區
    域之管理有欠缺而致受傷，對高公局中區養護分局請求國家
    賠償，自應由莊神榮就此事實負舉證責任，不得推諉因高公
    局中區養護分局無法提出反證，即認高公局中區養護分局應
    負賠償責任。其此部分主張，要無可採。
　⒍從而，莊神榮既無法舉證證明110年6月18日上午7時30分有於
    國道3號○○○○○之系爭停車區域因路面高低落差而跌倒致受系
    爭傷害，其請求於法無據，自不應准許。
　㈡莊神榮既未能證明其因系爭停車區域有高低落差致其跌倒受
    傷，則其主張高公局中區養護分局就系爭停車區域之管理有
    所欠缺，應負國家賠償責任，暨請求高公局中區養護分局給
    付各項金額，均無審究之必要。
六、綜上所述，上訴人依國家賠償法第3條第1項、第5條、民法
    第184條第1項前段、第193條第1項、第195條第1項前段規定
    ，請求高公局中區養護分局給付50萬元本息，及其中76,800
    元自起訴狀繕本送達翌日起；其中423,200元自上訴聲明狀
    繕本送達翌日起，均按年息5％計算之利息，為無理由，應予
    駁回。原審就上開不應准許之76,800元本息部分，為高公局
    中區養護分局敗訴判決，並依職權為假執行之宣告，尚有未
    洽，高公局中區養護分局上訴論旨指摘原判決此部分不當，
    求予廢棄改判，為有理由，應由本院廢棄改判如主文第2項
    所示。其餘不應准許之423,200元本息部分，原判決駁回莊
    神榮此部分之請求，並駁回其假執行之聲請，理由雖有不同
    ，惟結論並無二致，仍應予維持，莊神榮上訴意旨指摘原判
    決此部分不當，求為廢棄改判，為無理由，應駁回其上訴。
七、本件事證已臻明確，兩造其餘攻擊防禦方法及舉證，核與判
    決結果並無影響，爰不逐予論述，附此敘明。
八、據上論結，本件莊神榮之上訴為無理由、高公局中區養護分
    局之上訴為有理由，爰判決如主文。
中　　華　　民　　國　　111 　年　　8 　　月　　9 　　日
                 民事第五庭    審判長法　官  游文科
　　　　　　　　　　　　　　         法　官  李慧瑜
　　　　　　　　　　　　　　　       法　官  楊珮瑛             
正本係照原本作成。       
不得上訴。                         
                                     書記官  詹雅婷　　
中　　華　　民　　國　　111 　年　　8 　　月　　9 　　日